臺灣臺南地方法院民事裁定
110年度消債職聲免字第46號
債  務  人  李正山  


債  權  人  第一商業銀行股份有限公司

法定代理人  邱月琴  
訴訟代理人  莊翠華  
債  權  人  萬榮行銷股份有限公司

法定代理人  許勝發  


債  權  人  中國信託商業銀行股份有限公司


法定代理人  利明献  



債  權  人  遠東國際商業銀行股份有限公司

法定代理人  周添財  


債  權  人  滙豐(台灣)商業銀行股份有限公司

法定代理人  麥康裕  


債  權  人  凱基商業銀行股份有限公司


法定代理人  魏寶生  



上列當事人聲請消費者債務清理事件，於本院裁定清算程序終結
後移送裁定免責，本院裁定如下：
    主  文
債務人李正山不免責。 
    理  由
一、按法院為終止或終結清算程序之裁定確定後，除別有規定外
    ，應以裁定免除債務人之債務。法院裁定開始清算程序後，
    債務人有薪資、執行業務所得或其他固定收入，扣除自己及
    依法應受其扶養者所必要生活費用之數額後仍有餘額，而普
    通債權人之分配總額低於債務人聲請清算前二年間，可處分
    所得扣除自己及依法應受其扶養者所必要生活費用之數額者
    ，法院應為不免責之裁定。但債務人證明經普通債權人全體
    同意者，不在此限。債務人因第一百三十三條之情形，受不
    免責之裁定確定後，繼續清償達該條規定之數額，且各普通
    債權人受償額均達其應受分配額時，得聲請法院裁定免責。
    法院依第一百三十三條規定為不免責裁定，裁定正本應附錄
    前項、第一百四十二條規定，及債務人嗣後聲請裁定免責時
    ，須繼續清償各普通債權之最低應受分配額之說明。第六十
    七條第二項規定，於債務人依第一項規定繼續清償債務，準
    用之。法院為不免責或撤銷免責之裁定確定後，債務人繼續
    清償債務，而各普通債權人受償額均達其債權額之百分之二
    十以上者，法院得依債務人之聲請裁定免責。前條第三項規
    定，於債務人依前項規定繼續清償債務，準用之。消費者債
    務清理條例第132條、第133條、第141條及第142條分別定有
    明文。又按消費者債務清理條例第133條之立法理由係為免
    債務人濫用清算程序以獲免責，並敦促有清償能力者，利用
    薪資、執行業務所得或其他固定收入清償債務而免責，爰以
    債務人聲請清算前二年間，可處分所得扣除自己及依法應受
    其扶養者所必要生活費用之數額為計算基礎，以為裁定免責
    之依據，進而保障債權人可受最低清償。
二、本件聲請人即債務人前於民國109年9月25日向本院聲請清算
    ，經本院109年度消債清字第79號裁定於109年12月31日下午
    5時起開始清算程序，嗣債務人於清算程序中所陳報得列入
    清算財團之財產僅為○○存款新臺幣（下同）124元，本院復
    查無其他財產。考量本件債務人並無具分配價值之財產，故
    依首揭規定，不召集債權人會議，以裁定代債權人會議決議
    財產處分方式，將存款返還債務人，並於110年5月31日以10
    9年度司執消債清字第92號裁定清算程序終止等情，業據本
    院依職權調取上開卷宗查證屬實，先予敘明。
三、又本院依消費者債務清理條例第136條規定，通知債權人及
    債務人到場陳述意見：
（一）債務人陳述之意見：債務人目前仍任職○○。聲請清算前二
      年每月薪資收入26,000元，每月需扶養父母親6,000元等
      語。
（二）債權人經本院通知，均未派員出席。又債權人滙豐(台灣)
      商業銀行股份有限公司、中國信託商業銀行股份有限公司
      、遠東國際商業銀行股份有限公司、第一商業銀行股份有
      限公司均具狀表示：不同意免責；並請求調查債務人有無
      構成消債條例第133條、第134條各款所定之不免責事由。
      其餘債權人則未表示意見。
四、經查：
（一）本件債務人於109年9月25日向本院聲請清算時，任職○○，
      每月收入為26,000元，迄今仍任職○○，薪資收入26,000元
      等情，有債務人提出財產及收入狀況說明書、○○110年5月
      27日回函暨薪資給付明細表等件為證，並據債務人於110
      年11月23日當庭陳述甚明。是以，債務人於109年12月31
      日本院裁定開始清算程序後，仍有薪資、執行業務所得或
      其他固定收入，堪予認定。
（二）又債務人主張聲請清算前二年（即自107年9月25日起至10
      9年9月24日止）每月薪資26,000元，合計為624,000元，
      有債務人提出之財產及收入狀況說明書、○○110年5月27日
      回函暨薪資給付明細表在卷可憑，自堪信為真實。
（三）另債務人於聲請清算時，雖主張每月必要支出費用：家用
      4,500元、三餐費用6,500元、水、電費1,300元、瓦斯費8
      00元、有線電視費用500元、行動電話費700元、加油800
      元、雜支1,000元、醫療保險1,300元、健保費750元及扶
      養父、母費用6,000元，合計24,150元，即聲請前兩年內
      支出之數額為579,600元（計算式：24,150×24＝579,600）
      等情，有債務人於聲請清算時提出之財產及收入狀況說明
      書（見本院109年度消債清字第79號卷第25頁）可按。惟
      查：
    ⒈債務人主張其每月必要支出費用：家用4,500元、三餐費用
      6,500元、水、電費1,300元、瓦斯費800元、有線電視費
      用500元、行動電話費700元、加油800元、雜支1,000元、
      醫療保險1,300元、健保費750元，合計18,150元云云。經
      查，依臺南市政府公告107年至109年臺南市每人每月最低
      生活費用每人每月為12,388元，該生活費標準係按照政府
      最近一年平均每人消費支出（包括食品費、衣著鞋襪費、
      房租水電費、家居管理費、醫療保健費、交通通訊費、娛
      樂教育費及雜項支出）百分之六十訂定，故以之評估債務
      人所列必要生活支出是否為當，尚屬合理；另兼衡107年1
      2月26日修正增訂之消債條例第64條之2第1項規定，債務
      人必要生活費用，以最近一年衛生福利部或直轄市政府所
      公告當地區每人每月最低生活費1.2倍定之，即以臺南市
      政府公告之107年至109年度每人每月最低生活費之1.2倍
      核算其每月之生活費用為宜，是本院認債務人107年至109
      年度之每月基本生活費用應均以14,866元為已足，債務人
      主張逾此範圍部分則不應准許。
    ⒉又債務人主張其需負擔父、母親扶養費各3,000元，合計6,
      000元云云。經查，債務人父親26年5月間生、母親為35年
      5月間生，於債務人聲請清算時，分別為83歲、74歲，應
      認為有扶養之必要。又依臺南市政府所公告之107年至109
      年臺南市每人每月最低生活費12,388元之1.2 倍計算之，
      債務人受扶養人之必要生活費用，即應以14,866元為認定
      標準。又債務人主張共同負擔扶養義務人為3人，債務人
      每月應負擔之法定扶養費用基準數額，應為9,910元｛計算
      式：父（14,866÷3 ）＋母（14,866÷3 ）≒9,910｝，是其於
      聲請清算時主張每月支出之扶養費用總額為6,000元，尚
      未超過上開基準數額，自應准許。因此，債務人每月支出
      個人基本生活費用14,866元及扶養費6,000元，共計為20,
      866元（計算式：14,866＋6,000＝20,866），逾此範圍部分
      則不應准許。因此，聲請清算前二年必要支出應為500,78
      4元｛計算式：20,866×24＝500,784｝。
    ⒊據上，債務人聲請清算前二年間，可處分所得為624,000元
      ，扣除自己及依法應受其扶養者所必要生活費用之數額50
      0,784元，應為123,216元（計算式：624,000－500,784＝12
      3,216）。
（四）本件普通債權人於清算程序並未受償，是本件債權人之分
      配總額顯然低於聲請人聲請清算前二年間，可處分所得扣
      除自己及依法應受扶養者所必要生活費用之數額123,216
      元，且普通債權人並未全部同意聲請人免責，債務人顯然
      符合消債條例第133條第1項法院應為不免責裁定之規定，
      依法應不予免責。
五、綜上所述，本件債務人有消債條例第133條所定法院應為不
    免責裁定之情形，且未經普通債權人全體同意其為免責之裁
    定，揆諸首揭規定，本院自應為不免責之裁定，爰裁定如主
    文所示。至債務人受不免責之裁定確定後，繼續清償達消債
    條例第133條規定之數額，且各普通債權人受償額均達其應
    受分配額；或繼續清償債務，而各普通債權人受償額均達其
    債權額之百分之二十以上，依消債條例第141條或142條之規
    定，可再行聲請法院裁定免責，附此敘明。　　　
中　　華　　民　　國　　111 　年　　3 　　月　　17　　日
                  民事第五庭  法  官　張麗娟
以上正本證明與原本無異。
如對本裁定抗告須於裁定送達後十日內向本院提出抗告狀，並應
繳納抗告費新台幣一千元整。 
中　　華　　民　　國　　111 　年　　3 　　月　　17　　日
                              書記官　高培馨　          
附錄：
一、不免責裁定確定後，繼續清償得聲請法院裁定免責之相關規
    定：
（一）消費者債務清理條例第141條第1項：
　　　債務人因第一百三十三條之情形，受不免責之裁定確定後
      ，繼續清償達該條規定之數額，且各普通債權人受償額均
      達其應受分配額時，得聲請法院裁定免責。
（二）消費者債務清理條例第142條：　　　　　　　　　　　
　　　法院為不免責或撤銷免責之裁定確定後，債務人繼續清償
      債務，而各普通債權人受償額均達其債權額之百分之二十
      以上者，法院得依債務人之聲請裁定免責。
　　　前條第三項規定，於債務人依前項規定繼續清償債務，準
      用之。　　　　　　
二、債務人嗣後聲請裁定免責時，須繼續清償各普通債權之最低
    應受分配額之說明：
　　債務人於本裁定確定後，繼續清償至如附表所示第141條所定各債權人最低應受分配額之數額時，得依第141條規定聲請裁定免責。或繼續清償至如附表第142條所定債權額百分之二十之數額時，依第142條規定聲請裁定免責。